# Outros tipos de gráficos

Pacotes deste módulo:  

```{r, message = FALSE, warning = FALSE}
# importar pacotes

# install.packages(c("plotly", "sf", "ggmap", "sunburstR", "leaflet", "treemap"))
# devtools::install_github("italocegatta/brmap")
library(tidyverse)
library(plotly)
library(sf)
library(ggmap)
library(sunburstR)
library(leaflet)
library(treemap)
library(brmap)
```

Continuaremos alguns datasets usados nos módulos anteriores:

```{r}
# importar datasets
# indice de felicidade 
df_feliz <- read_rds("dados_felicidade_2017.rds")
# dados econômicos
df_series <- read_rds("series_ipca_selic.rds")
```


## Transformando gráficos do ggplot2 em interativos  

É possível ainda dar ainda mais vida aos seus gráficos os transformando em interativos de maneira muito fácil. O pacote `plotly`, além de ser um ótimo pacote para produzir gráficos interativos em R ou Python, possui uma funcão chamada `ggplotly()` que transforma um gráfico estático do ggplot2 em interativo. 

Vamos recriar um dos gráficos construídos anteriormente, salvar em um objeto e o transformar em interativo:

```{r, warning = FALSE}
# grafico do pib per capita em funcao da expectativa de vida
p <- df_feliz %>% 
  ggplot(aes(x = healthy_life_expectancy_at_birth, y = log_gdp_per_capita)) +
  geom_point(aes(color = continent)) +
  geom_smooth(method = "lm") +
  theme_minimal()

# converter para interativo
ggplotly(p)
```

<br>
Com apenas uma simples função, temos um gráfico cheio de recursos interativos, como possibilidade de dar zoom em áreas específicos do gráfico e tooltips, que é a pequena tabela de dados que aparece na tela ao passar o mouse em um ponto ou na reta criada por `geom_smooth()`.

Como era de se esperar, as tooltips também podem ser customizadas. A função `ggplotly` possui um parâmetro chamado `tooltip` onde pode ser especificada a *aesthetic* que será mostrada na tooltip. Por padrão, como você viu, a tooltip mostra todas as *aesthetics* definidas no gráfico. Caso você queira mudar esse aspecto, pode mudar o valor desse parâmetro em `ggplotly`:

```{r, warning = FALSE}
# mostrar apenas a aesthetic x,
# na qual foi mapeada a variavel de expectativa de vida
ggplotly(p, tooltip = "x")
```

<br>

Incrivelmente, dá para ficar ainda melhor. É definindo uma nova *aesthetic* chamada `text`, que por padrão não pertence ao ggplot2 mas é usada pelo plotly para construir a tooltip.

Essa nova aesthetic, usada em combinação com a função `paste0`, pode criar tooltips informativas e elegantes.

Caso não conheça a função `paste0()`, ela serve para concatenar vetores de strings em um só, de maneira paralelizada.

Segue alguns exemplos:

```{r}
nome <- c("Lucas", "Eduardo", "Flávio")
sobrenome <- c("Silva", "Oliveira", "Dias")
# concatenar os dois vetores acima, juntando nome e sobrenome com espaço no meio
paste0(nome, " ", sobrenome)
```

Usando essa função, vamos definir a `aesthetic` de forma que mostre o nome dos países e os valores das variáveis dos eixos:

```{r, warning = FALSE}
# refazer o grafico, definindo uma nova aesthetic chamada text:
p <- df_feliz %>% 
  ggplot(aes(x = healthy_life_expectancy_at_birth, y = log_gdp_per_capita)) +
  geom_point(aes(color = continent,
                 text = paste0(country, 
                               healthy_life_expectancy_at_birth,
                               log_gdp_per_capita)
                 )) +
  geom_smooth(method = "lm") +
  theme_minimal()

ggplotly(p, tooltip = "text")
```
<br>

Passe o mouse nos pontos e veja o resultado. Note que foi possível incluir a variável do nome do país no gráfico, mesmo não estando definida em nenhuma *aesthetic* além de `text`.

Contudo, a tooltip não ficou muito visualmente agradável, correto? Isso porque ficou tudo em uma linha só. Felizmente, é possível fazer melhor usando a função `paste0` ao nosso favor (Lembre-se que `\n` é um caracter especial do R que serve para quebrar linhas):

```{r, warning = FALSE}
p <- df_feliz %>% 
  ggplot(aes(x = healthy_life_expectancy_at_birth, y = log_gdp_per_capita)) +
  geom_point(aes(color = continent,
                 text = paste0(
                   "País: ", country, "\n",
                   "Expec. vida: ", round(healthy_life_expectancy_at_birth, 0), "\n",
                   "PIB per capita (log): " , round(log_gdp_per_capita, 2)
                 ))) +
  geom_smooth(method = "lm") +
  theme_minimal()

ggplotly(p, tooltip = "text")
```

<br> 

### Salvando um gráfico ggplotly

Para salvar um gráfico produzido pelo `plotly`, basta salvar em um objeto e usar a função `saveWidget`, do pacote `htmlwidgets`, que é instalado junto com o `plotly`. O gráfico deve ser salvo com a extensão html e pode ser aberto usando um browser, como o Firefox.

```{r, warning = FALSE, eval = FALSE}
p_interativo <- ggplotly(p, tooltip = "text")
# salve 
htmlwidgets::saveWidget(p_interativo, "meu_grafico_interativo.html")
```

<div class="alert alert-info"
<strong>Referências:</strong>  
[Site do pacote plotly](https://plot.ly/r/)
</div>

## Mapas: plotando polígonos  

Produzir mapas com o R nunca foi tão fácil como hoje, graças a avanços recentes dos pacotes `sf` e `ggplot2`. Foge muito do escopo deste curso explicar a estrutura de dados espaciais, como shapefiles. Mesmo sem esse entedimento, porém, é possível fazer gráficos com mapas de maneira muito simples.

O pacote [`brmap`](https://github.com/italocegatta/brmap), desenvolvido pelo brasileiro Ítalo Cegatta, facilita a importação de arquivos shapefiles fornecidos no site do IBGE. Existem shapefiles para municípios (`brmap_municipio`), estados (`brmap_estado`), regiões (`brmap_regiao`) e o país  (`brmap_brasil`). 

```{r}
# importar o shp de estados
data(brmap_estado)
head(brmap_estado)
```

Observe que o dataframe possui quatro colunas, sendo a última relacionada às informações espaciais sobre os polígonos dos estados que serão usadas para construir os mapas.

A sintaxe do ggplot2 para construir mapas é relativamente diferente: não é preciso definir nenhuma *aesthetic*, pois a função `geom_sf` internamente busca a coluna de polígonos presente no objeto:

```{r}


ggplot(brmap_estado) +
  # a linha abaixo da no mesmo que geom_sf(aes(geometry = geometry))
  geom_sf()

```

A partir do gráfico base criado acima, as customizações seguem o padrão do ggplot2. Por exemplo, é possível mapear a cor os polígonos de acordo com uma variável presente nos dados, além de alterar aspectos visuais com a função `theme`:

```{r}
ggplot(brmap_estado) +
  # a linha abaixo da no mesmo que geom_sf(aes(geometry = geometry))
  geom_sf(aes(geometry = geometry,
              # colorir os poligonos de acordo com sua regiao
              fill = as.character(cod_regiao))) +
  # deixar o mapa mais limpo e sem eixos
    theme(
    panel.background = element_blank(),
    panel.grid.major = element_line(color = "transparent"),
    axis.text = element_blank(),
    axis.ticks = element_blank()
  ) + 
  # mudar titulo da legenda
  labs(fill = "Região")
```


<div class="alert alert-info"
<strong>Referências:</strong>  
[geom_sf()](https://ggplot2.tidyverse.org/reference/ggsf.html)   
[Tutorial de geom_sf()](https://dcl-2017-01.github.io/curriculum/notes/spatial-vis.html)  
</div>

### Projeto: plotando o resultado do segundo turno das eleições para presidente de 2014 por UF:

Neste exemplo, mostramos como o `ggplot2` pode ser usado para produzir mapas muito informativos, mapeando a cor de cada polígono a uma variável numérica, como PIB ou população. Neste caso, usamos dados eleitorais das eleições para Presidência da República no segundo turno de 2014, vencida pelo PT contra o PSDB.

Observe o passo-a-passo de coleta e transformação dos dados das eleições:

```{r, eval = FALSE}
# baixar dados do TSE de votação por municipio e zona
link <- "http://agencia.tse.jus.br/estatistica/sead/odsele/votacao_partido_munzona/votacao_partido_munzona_2014.zip"
download.file(link, destfile = "tse.zip")
# descompactar arquivo
unzip("tse.zip")
```

```{r, message = FALSE}
# definir vetor com nomes das colunas
cols <- c("DATA_GERACAO", "HORA_GERACAO", "ANO_ELEICAO", "NUM_TURNO",
          "DESCRICAO_ELEICAO", "SIGLA_UF", "SIGLA_UE", "CODIGO_MUNICIPIO",
          "NOME_MUNICIPIO", "NUMERO_ZONA", "CODIGO_CARGO", "DESCRICAO_CARGO",
          "TIPO_LEGENDA", "NOME_COLIGACAO", "COMPOSICAO_LEGENDA",
          "SIGLA_PARTIDO", "NUMERO_PARTIDO", "NOME_PARTIDO",
          "QTD_VOTOS_NOMINAIS", "QTD_VOTOS_LEGENDA", "TRANSITO")
# conveter para minusculo
cols <- str_to_lower(cols)
# definir encoding
lcl <- locale(encoding = "ISO-8859-1")

# ler arquivo
eleicoes <- read_csv2("/home/sillas/R/data/eleicoes_2014/votacao_partido_munzona_2014/votacao_partido_munzona_2014_BR.txt",
               col_names = FALSE,
               locale = lcl,
               progress = FALSE) %>% 
  # remover ultima coluna
  select(-22) %>%
  # mudar nome das colunas
  set_names(cols)

head(eleicoes)

```

A partir do arquivo importado, iremos agregar os dados por estado e calcular a quantidade de votos para PT e PSDB:

```{r}
eleicoes_agg <- eleicoes %>% 
  filter(ano_eleicao  == 2014, num_turno == 2, descricao_cargo == "Presidente") %>% 
  # agrupar por UF e partido
  group_by(sigla_uf, sigla_partido) %>% 
  summarise(qtd_votos = sum(qtd_votos_nominais)) %>%
  # converter para formato wide
  spread(sigla_partido, qtd_votos, fill = 0) %>% 
  # criar coluna chamada prop_PT, que representa o percentual de votos
  # para o PT em todos os votos validos no estado
  mutate(prop_PT = PT/(PT + PSDB))

head(eleicoes_agg)
```

Com o dataframe de votos criado, podemos o unir com o dataframe que contem os dados espaciais dos estados:

```{r}
estados_eleicoes <- left_join(brmap_estado,
                              eleicoes_agg,
                              by = c("estado_sigla" = "sigla_uf"))

head(estados_eleicoes)
```

Enfim, podemos proceder com a criação do mapa:

```{r}

ggplot(estados_eleicoes) +
  geom_sf(aes(fill = prop_PT)) +
  # mudar escala de cores para sequencial vermelha
  scale_fill_distiller(type = "seq",
                       palette = "Reds",
                       direction = 1) +
  # deixar o mapa mais limpo e sem eixos
    theme(
      legend.position = "bottom",
      panel.background = element_blank(),
      panel.grid.major = element_line(color = "transparent"),
      axis.text = element_blank(),
      axis.ticks = element_blank()
      ) +
  labs(title = "Proporção de votos válidos para o PT por estado",
       fill = NULL)

```



## Mapas: plotando pontos com Google Maps  

O objetivo do pacote `ggmap` é obter dados de mapas de serviços populares na Internet como o Google Maps e os plotar usando a sintaxe do `ggplot2`.

Contudo, ultimamente a API do Google Maps está muito instável, o que faz com que muitas funções funcionem hora sim hora não. Por esse motivo, não é recomendável usar algumas das funções do ggmap, como `geocode()`, que transforma um endereço de input em coordenadas geográficas. Felizmente, ainda existem outras funções do pacote que funcionam bem, principalmente quando já se tem em mãos os dados de latitude e longitude, que é o caso do dataset que usaremos aqui.

A Prefeitura de São Paulo tem um serviço chamado [Cuidando do meu bairro](https://cuidando.vc/?/home), uma iniciativa de dados abertos que fornece dados de despesas orçamentárias da prefeitura.

No código abaixo, baixamos o arquivo:

```{r, message=FALSE}
orcamento_sp <- read_csv("http://devcolab.each.usp.br/dadosorcamentarios/2017.csv",
                         progress = FALSE) %>% 
  # selecionar colunas importantes
  select(administracao, ds_categoria, ds_despesa, ds_fonte, ds_funcao,
         ds_modalidade, ds_orgao, estado, latitude, longitude, pa, papa, vl_atualizado)

# dê uma olhada no dataset com a função glimpse()

# remover linhas sem latitude e longitude
orcamento_sp <- orcamento_sp %>% 
  filter(!(is.na(latitude) & is.na(longitude)))

```

A função `get_map()` serve para criar um mapa de fundo sobre o qual os pontos serão plotados. São três os principais argumentos que precisam ser definidos: `location`, que marca o centro do gráfico, o nível de `zoom` e o `maptype`.

```{r, message=FALSE}
# definir o centro de sao paulo
centro_sp <- c(lon = mean(orcamento_sp$longitude),
               lat = mean(orcamento_sp$latitude))

mapa_sp <- get_map(location = centro_sp, 
                   zoom = 11,
                   maptype = "toner-lite")

```

O objeto `mapa_sp` já pode ser usado para construir o mapa de fundo, usando a função `ggmap()`:

```{r}
# plotando o mapa de sao paulo
ggmap(mapa_sp)
```

Para adicionar pontos, usa-se a mesma sintaxe do `ggplot2`, acrescentando camadas de pontos com `geom_point()` e definindo suas *aesthetics*:

```{r}
ggmap(mapa_sp) +
  geom_point(data = orcamento_sp,
             aes(x = longitude, y = latitude, color = pa)) +
  facet_wrap(~ ds_categoria)

```

## Mapas interativos  

O pacote `leaflet` permite que criemos mapas com recursos interativos, com uma sintaxe um pouco diferente da do `ggplot2` e `ggmaps`, porém usando também a sintaxe de camadas.

Um mapa básico do `leaflet` é criado com a seguinte sintaxe:

```{r}
leaflet() %>% 
  addTiles()
```

A função `leaflet()` inicializa o objeto e `addTiles()` cria uma camada de mapa. Para adicionar pontos a um mapa, basta usar a função `addCirleMarkers()`:

```{r}
paleta_cores <- colorFactor(c("blue", "red"),
                            unique(orcamento_sp$pa))

leaflet() %>% 
  addTiles() %>% 
  addCircleMarkers(
    # definir o dataframe de referencia
    data = orcamento_sp,
    # usa-se uma sintaxe especial marcada pelo acento til seguido do nome da variavel
    lng = ~longitude, lat = ~latitude,
    # adicionar um popup
    popup = ~ds_fonte,
    color = ~paleta_cores(pa)
  )
```


## Gráficos de dados hierárquicos: treemaps e sunburst

Para um tipo de dados específicos, os hierárquicos, *treemaps* e *sunbursts* são ótimas opções de visualização.

Suponha que você esteja analisando o seu orçamento pessoal, cujos dados são:

```{r}
orcamento_pessoal <- tribble(
  ~nivel1, ~nivel2, ~nivel3, ~despesa,
  "Moradia", "Aluguel", NA, 1300,
  "Moradia", "Condominio", NA, 800,
  "Mercado", "Alimentação", "Carnes", 150,
  "Mercado", "Alimentação", "Vegetais", 50,
  "Mercado", "Mat. de limpeza e higiene", NA, 100,
  "Transp", "Carro", NA, 400,
  "Transp", "Publico", NA, 150,
  "Contas", "Energia", NA, 130,
  "Contas", "Agua", NA, 60,
  "Contas", "Netflix", NA, 27.90,
  "Contas", "Internet", NA, 80,
  "Lazer", "Restaurantes", NA, 350,
  "Lazer", "Cultura", "Cinema", 100,
  "Lazer", "Cultura", "Teatro", 50,
  "Lazer", "Cultura", "Livros", 90
)

head(orcamento_pessoal)

```

Conforme os dados mostram, os dados seguem um padrão hierárquico, pois estão em organizados em categorias (`nivel1`) que possuem subcategorias (`nivel2`), que por sua vez possuem subhieraquias menores (`nivel3`).

Qual seria então uma boa maneira de visualizar essa estrutura de dados? Uma alternativa são os treemaps. A função `treemap::treemap()` também é simples de ser usada: precisamos definir o *dataframe* no parâmetro `dfr`, os níveis hierárquicos em `index`, a variável que define a área dos quadriláteros em `vSize` e outras customizações: 

```{r}

treemap(orcamento_pessoal,
        # definindo os niveis hierarquicos
        index = c("nivel1", "nivel2", "nivel3"),
        # variavel numerica que define o tamanho dos blocos
        vSize = "despesa",
        # titulo
        title = "Treemap de orçamento pessoal",
        # definir estilo da fonte e ajuste vertical para cada um dos niveis hierarquicos
        fontface.labels = c("oblique", "bold", "italic"),
        ymod.labels = c(0.6, 0, 0)
        )
```


Outra alternativa é o gráfico do tipo sunburst, que lembra um gráfico de pizza.

Para fazer um gráfico sunburst, é preciso concatenar as colunas de níveis hieráquicos com um traço. Observe o exemplo fornecido na documentação do pacote:

```{r}
# ?sunburst
# exemplo tirado da documentação:
sequences <- read.csv(
  system.file("examples/visit-sequences.csv",package="sunburstR")
  ,header = FALSE
  ,stringsAsFactors = FALSE
)[1:100,]

# observe a estrutura de dados
head(sequences)
# o sunburst é produzido com a função homônima:
sunburst(sequences)


```

Para concatenar nosso dataframe de orçamento do exemplo, usamos a função `tidyr::unite()`, que como o nome fala, junta várias colunas em uma só.

```{r}
orcamento_pessoal_sb <- orcamento_pessoal %>% 
  unite(hierarquia, nivel1:nivel3, sep = "-")


sunburst(orcamento_pessoal_sb)

```

Percebeu como os níveis 2 que não possuem um nível 4 foram trocados por um NA, prejudicando o visual do gráfico?

Por isso, recomenda-se substituir os NAs por um caracter vazio ("").

```{r}
orcamento_pessoal %>% 
  mutate(nivel3 = ifelse(is.na(nivel3), "", nivel3)) %>% 
  unite(hierarquia, nivel1:nivel3, sep = "-") %>% 
  sunburst()
```


## Exercícios 

0) Carregue os pacotes usados no material deste módulo

### plotly {-}

1) Carregue o dataset `series_ipca_selic.rds`.

2) Filtre os dados a partir de 01/01/2000 e faça um gráfico simples de linha dos indicadores, mapeando a coluna de indicador na *aesthetic* cor. Salve o gráfico no objeto `p2`.

3) Transforme o gráfico para interativo usando a função `ggplotly`. Brinque com o gráfico: dê zoom em períodos específicos, passe o mouse nas linhas, etc. Confira como ficou a tooltip.

4) Volte ao gráfico original e defina uma *aesthetic* `text` de forma que mostre a data em um formato *mm/aaaa*, o nome do indicador e seu valor.

5) Salve o gráfico finalizado em um arquivo local com a extensão html.

### geom_sf {-}

6) Execute o código abaixo para baixar o conjunto de dados da quantidade de servidores civis e total remunerado para os mesmos por estado (dados de Junho/2018):  

```{r}
# https://github.com/sillasgonzaga/postsibpad/blob/master/data/servidores_agregados_por_uf.csv
df_servidores <- read.csv2("https://raw.githubusercontent.com/sillasgonzaga/postsibpad/master/data/servidores_agregados_por_uf.csv")
```

7) Crie um novo dataframe chamado `df_servidores_estado`, que corresponde à junção do dataframe `brmap_estado`, do pacote `brmap`, com `df_servidores`.

8) Crie dois mapas: um com os estados coloridos pela quantidade de servidores e outro pelo log da remuneração bruta.
